【裁判字號】    97,台上,1803
【裁判日期】    970430
【裁判案由】    違反毒品危害防制條例等罪
【裁判全文】
最高法院刑事判決            九十七年度台上字第一八０三號
上  訴  人  甲○○
上列上訴人因違反毒品危害防制條例等罪案件，不服台灣高等法
院中華民國九十七年一月三十一日第二審判決（九十六年度上訴
字第四九三五號，起訴案號：台灣宜蘭地方法院檢察署九十六年
度偵字第一一九一號），提起上訴，本院判決如下：
    主  文
原判決撤銷，發回台灣高等法院。
    理  由
本件原判決認定上訴人甲○○明知海洛因係毒品危害防制條例所
規定之第一級毒品，不得非法販賣，竟與王順杰基於意圖營利之
犯意聯絡，分別於原判決附表一所示之時間、地點，以該附表一
所載聯絡方式之行為分擔方式，共同販賣如該附表一所載之海洛
因與邱創聖、謝勝玉。上訴人另單獨基於意圖營利，販賣第一級
毒品海洛因之犯意，於原判決附表二所載之時間、地點，以該附
表所載之聯絡方式，販賣海洛因與邱創聖、謝勝玉、王仁和等三
人等情。因而撤銷第一審關於上訴人共同販賣及販賣第一級毒品
部分之判決，改判論處上訴人犯如原判決附表一、附表二所示共
同販賣及販賣第一級毒品共拾壹罪刑，固非無見。
惟查（一）、刑事訴訟法第一百五十九條之一第二項規定：「被
告以外之人於偵查中向檢察官所為之陳述，除顯有不可信之情況
者外，得為證據。」依其文義之形式解釋，為被告以外之人於偵
查中向檢察官所為之陳述，非顯不可信者，得為證據；然民國九
十二年二月六日修正公布之刑事訴訟法，為保障被告之反對詰問
權，已採納英美之傳聞法則，而被告以外之人於偵查中向檢察官
所為之陳述，本屬傳聞證據，依傳聞法則，原無證據能力，係因
立法者以刑事訴訟法規定檢察官代表國家偵查犯罪、實施公訴，
依法有訊問被告、證人、鑑定人之權，且實務運作時，偵查中檢
察官向被告以外之人所取得之陳述，原則上均能遵守法律規定，
不致違法取供，其可信性極高，為兼顧理論與實務為由，而例外
設定其具備非顯不可信之要件時，得為證據。故此法條對被告以
外之人於偵查中向檢察官所為之陳述所設非顯不可信之要件，應
解為屬於證據能力之規定，而非陳述內容證明力之問題。至於被
告以外之人於偵查中向檢察官所為陳述是否具備非顯不可信之要
件而具有證據能力，法院應就該被告以外之人於審判中及在檢察
官面前所為陳述之外部附隨之環境或條件，比較判斷之，然後於
判決理由內明確記載其採用在檢察官面前所為陳述之心證理由，
方為適法。原判決採用證人邱創聖、謝勝玉、王仁和於偵查中向
檢察官所為陳述，作為認定上訴人犯罪之證據，但並未就彼等在
檢察官面前所為陳述是否具備非顯不可信之要件暨其採用該審判
外陳述之心證理由，於理由內詳予說明，尚嫌理由欠備。（二）
、當事人聲請調查之證據如與待證事實有重要之關係，又非不能
調查或不易調查，而事實審法院未依法調查，又未認其無調查之
必要，以裁定駁回之，或於判決理由內說明，倘遽予判決，其踐
行之訴訟程序，即屬違法。上訴人於原審曾具狀陳稱：伊係於九
十五年十一月二十六日始與邱創聖、謝勝玉夫婦認識，第一審判
決認定伊有於同年十月二十九日即販賣海洛因與謝勝玉等情，與
事實不符，並聲請傳喚謝勝玉調查（原審卷第五十二頁）。原審
對此聲請是否與待證事實有重要之關係，有無不能調查或不易調
查之情形，何以未予調查，又未認其無調查之必要，以裁定駁回
之，或於判決理由內說明，其踐行之訴訟程序，即屬不當，據此
所為之判決，亦難謂為適法。（三）、科刑之判決書須將認定之
犯罪事實詳記於事實欄，然後於理由內逐一說明其憑以認定之證
據，使事實與理由兩相一致，方為合法。又共同正犯之成立，除
同謀共同正犯外，以有犯意之聯絡，與行為之分擔為要件，而此
項要件，除應於事實欄內，詳加記載外，並應於理由內逐一說明
其認定此項事實所憑之證據，方足資為論罪科刑之根據，倘事實
欄已有敘及而理由未加說明，是理由不備，若理由已加說明，而
事實欄無此記載，則理由失其依據，均難認為適法。原判決前揭
事實欄記載：上訴人與王順杰基於意圖營利之犯意聯絡，分別於
原判決附表一所示之時間、地點，以該附表一所載聯絡方式之行
為分擔方式，共同販賣如該附表一所載之海洛因與邱創聖、謝勝
玉等情，而就此部分論上訴人共同販賣第一級毒品罪。然該附表
所載之聯絡方式為「1、邱創聖持有之0000000000 號行動電話與
王順杰持有之0000000000 號行動電話聯絡」、「2、謝勝玉持有
之0000000000號行動電話與王順杰持有之0000000000號行動電話
聯絡」等情。究竟上訴人是否參與各該販賣海洛因之犯行及分擔
何販賣行為，均未詳加記載認定，已難資為判斷其適用法律當否
之依據。雖於理由內引用邱創聖、謝勝玉等證稱：是打電話向王
順杰購買海洛因，由上訴人送交海洛因等語，而認定上訴人有參
與各該販賣海洛因之犯行。然其事實欄既未有此記載，則理由中
如此說明亦失其依據，均有未當。又原判決附表一編號2 所記載
聯絡方式，與原判決附表二編號2 所記載聯絡方式完全相同，而
前者論上訴人與王順杰共同販賣第一級毒品罪，後者則論上訴人
單獨犯販賣第一級毒品罪，其中差異何在，理由中未詳加論述說
明，尚嫌理由欠備。再原判決附表二編號1 犯罪所得記載「新台
幣（下同）六千元（為被告有利之認定，以一次一千元，一次二
千元計算）」等情。如此核算如何可達六千元，其間有無漏寫或
誤算，亦有待釐清。（四）、刑法上諭知沒收之物，每因該物在
案件中之性質而異其法律之適用，故諭知沒收之物，須於事實中
明確記載方為適法。又沒收為從刑之一種，依主從不可分原則，
應附隨於主刑而同時宣告之。數罪併罰應分別宣告其罪之刑，然
後依法定標準定其應執行之刑，刑法第五十一條定有明文。所謂
其罪之刑，包括主刑、從刑而言，無論主刑、從刑，均須依其所
犯之罪分別宣告後，再據以定其應執行之刑方為相當。原判決主
文記載「甲○○犯如附表一、二所示共同販賣及販賣第一級毒品
罪，共拾壹罪，各處有期徒刑拾陸年，扣案之海洛因陸小包（合
計淨重伍點零伍公克、空包裝合計重壹點陸陸公克）均沒收銷燬
之。販賣第一級毒品所得新台幣壹萬參仟元沒收之，如全部或一
部不能沒收時，以其財產抵償之。……」微論原判決事實中並無
所謂扣案海洛因陸小包之記載，此部分沒收已失其事實之依據；
又依原判決附表之記載，上訴人每次販賣毒品所得並不盡相同，
一萬三千元係所得之總數，是其有關沒收之從刑，自應將各次犯
罪所得分別於各罪之主刑之後宣告之，方為適法。原判決上述記
載方式，其沒收究係何罪之從刑，亦滋生疑義，而有欠允當。（
五）、犯毒品危害防制條例第四條至第九條、第十二條、第十三
條或第十四條第一項、第二項之罪者，其供犯罪所用或因犯罪所
得之財物，均沒收之，如全部或一部不能沒收時，追徵其價額或
以其財產抵償之，同條例第十九條第一項定有明文。此項關於沒
收之特別規定，採義務沒收主義。故凡犯上開條項之罪者，其供
犯罪所用之物，如係被告或共犯所有，倘未能證明確已費失，即
應依上開規定宣告沒收之。本件共犯王順杰持有供販賣毒品所用
之0000000000號行動電話，是否為王順杰所有，何以未宣告追徵
沒收，原判決未予調查說明，亦有未洽。上訴意旨指摘原判決不
當，非無理由。按第三審法院應以第二審判決所確認之事實為判
決之基礎，刑事訴訟法第三百九十四條第一項前段定有明文。原
判決上述之違背法令影響於事實之確定，本院無可據以為裁判，
應將原判決撤銷，發回原審法院更為審判。
據上論結，應依刑事訴訟法第三百九十七條、第四百零一條，判
決如主文
中    華    民    國  九十七  年    四    月   三十   日
                      最高法院刑事第一庭
                          審判長法官  董  明  霈
                                法官  林  茂  雄
                                法官  張  祺  祥
                                法官  賴  忠  星
                                法官  林  秀  夫
      本件正本證明與原本無異
                                      書  記  官
中    華    民    國  九十七  年    五    月    八    日
                                                      V


司法院資訊處製作；財團法人民間司法改革基金會備份。
